臺灣高等法院高雄分院刑事判決　　　　　　　　　九十一年度交上易字第二七一號
　　上　訴　人　臺灣高雄地方法院檢察署檢察官
　　上　訴　人
　　即　被　告　丙○○　男民.
　　選任辯護人　楊雪貞律師
右上訴人因被告過失致死案件，不服臺灣高雄地方法院九十年度訴字第五○二號中華
民國九十一年十月四日第一審判決（起訴案號：臺灣地方法院檢察署八十九年度偵字
第二八０五二號）提起上訴，本院判決如左：
    主  文
原判決撤銷。
丙○○因過失致人於死，處有期徒刑伍月，如易科罰金，以佰元折算壹日。
   事  實
一、丙○○考領有合格重型機車駕駛執照，於民國八十九年十月八日，騎乘車牌號碼
    八七八—五四四二號之重型機車，沿高雄縣路竹鄉○○村○○路由南往北方向騎
    乘，於是日十八時許，行經該路九十九號前時，本應注意汽車（含機車）行駛時
    ，駕駛人應注意車前狀況，並隨時採取必要之安全措施，以避免危險事故之發生
    ；而當時之天氣晴朗，雖係傍晚但有照明設備，路面乾燥、無缺陷、亦無障礙物
    ，且視距尚稱良好，柏油路面平直，並無障礙物或其他缺陷，且依其甲識、能力
    並無不能注意之情事，適有行人顏楊厘（民國十五年二月十二日生，本件車禍時
    ，年紀七十四歲，生前患有糖尿病，另罹有輕微中風及老人癡呆症等慢性疾病）
    正沿民族路道路中央由南往北方向慢行準備穿越馬路，惟亦疏未注意，應注意左
    右無來車，始可小心迅速穿越，丙○○竟疏未注意前方之行人動態，致未適時採
    取閃避或煞車之安全措施，而以所騎乘之重型機車擦撞顏楊厘左腳處，並致顏楊
    厘重心不穩而跌倒，經路人報警及呼叫救護車，丙○○即隨同救護車將顏楊厘送
    醫急救，惟顏楊厘仍延至八十九年十一月二十一日，因本身具有前述之糖尿病、
    腦部病變併發之柏金森氏症、失憶症等多重慢性疾病，再經本件車禍，致顱內腦
    組織出血、腦水腫（血管循環障礙）、腳部等處受傷，因而病情加重導致顱內出
    血而死。
二、案經顏楊厘之子乙○○訴請暨高雄縣警察局湖內分局報請台灣高雄地方法院檢察
    署檢察官偵查起訴。
    理  由
一、訊據上訴人即被告丙○○（下稱被告）固坦承於前開時、地騎乘前開車號重型機
    車擦撞正在行走之被害人顏楊厘（下稱被害人），並致被害人跌倒受傷等情不諱
    ，雖矢口否認有何過失致死之犯行，辯稱：當時伊靠路邊騎乘機車，並有看見被
    害人走在路中處，是被害人突然走向伊之機車，至伊煞車不及才撞上的，本件發
    生事故當時被告遵守交通規則騎乘機車行駛於邊線內側，未料被害人逆向行走於
    道路內側車道，且著一身黑衣，自對向撞上被告之機車，是被害人當時未遵守交
    通規則，行走在內側車道，被告是在遵守交通規則下行車，實無法預料而以防免
    事故之發生，被告應受信賴原則之保護等語。
二、經查：
（一）右揭事實，業據告訴人即被害人之子乙○○指述綦詳，而被害人為高齡七十四
      歲之年長者，亦有被害人之年籍資料附卷可佐，復據證人即到場處理員警王宗
      寶在庭證稱：伊到事故現場時，被告及被害人均已不在事故現場已送醫，是在
      旁路人告知伊騎乘機車的人是被告，並稱被害人與被告二位是親戚關係，當時
      該路段之光線較昏暗，但騎乘機車者，如有開啟車燈，視線應能看清楚，路面
      上是否有血跡及是否有機車倒地之刮痕，伊均未看清楚，而被告所騎乘之機車
      係左側腳踏板處有受損，另到事故現場時均已被移動，被告所騎乘之機車牽到
      路旁，另有三隻拖鞋亦被移動放至路邊機車車身旁等語明確，另據證人即事故
      發生後趕至現場之顏有亮亦稱：被害人是伊妻子，有輕微之老人癡呆症，但有
      在吃藥，被害人平日吃飽飯後，均喜歡到附近走動，當天是鄰居告訴伊被害人
      發生車禍故，伊趕緊出去，看到被告所騎乘之機車已經移到路邊，被告將被害
      人扶起坐在路旁，當時約下午六點半，視線還好，路燈也剛亮等語（分見原審
      九十年九月四日訊問筆錄），並據到場處理員警所測繪之道路交通事故調查報
      告表及所拍攝之事故現場與車損照片七幀所呈：本件車禍事故地點是在路竹鄉
      九十九號前由南向北（往路竹方向）之道路旁，被告所騎乘之機車於事故後已
      放置在距離前開路段路面邊線外約一點四及二公尺之路邊，拖鞋三隻亦放置在
      機車車身旁，事故現場並無任何明顯之刮地痕或血跡，又被告亦承稱：當天事
      故發生前，伊騎乘機車有開啟車燈，約一丈距離前就看見被害人在行走，伊看
      到被害人就將車速減慢等語。堪認被害人行走於被告所騎乘機車前方，且被告
      所騎乘機車道路旁仍有足夠空間得予被告進行閃避被害人，被告卻未適時反應
      及進行閃避或煞停，而以所騎乘機車左側處擦撞正行走之被害人，肇至本件車
      禍事故甚明。是被告前開所辯，顯係避重就輕之詞，不足採信。
（四）按汽車行駛時，駕駛人應注意車前狀況，並隨時採取必要之安全措施，道路交
      通安全規則第九十四條第三項定有明文。被告考領有重型機車駕駛執照，有駕
      照影本一紙附卷，對於前開規定應知之甚明，以維行車安全及避免危險之發生
      ，並據事故當時之天候晴朗，雖為夜間但有路燈光線，路面乾燥、無缺陷、無
      障礙物，且視距良好等情，即並無不能注意之情事，竟疏未注意前方行走之被
      害人欲通過該路段，而未適時採取閃避或煞停之安全措施，致撞及正行走之被
      害人，堪認被告就本件車禍事故之發生自屬未盡其注意義務而有過失至明。
（五）又被害人因本件車禍事故，重心不穩而跌倒，經送醫急救，在高新醫院之急救
      過程急係先就被害人所受之外傷進行處理，十月十日進行腦斷層掃瞄，檢測出
      被害人之頭皮於右顳部有皮下血塊，右顳枕葉間和右頂葉間分別有三公分及一
      公分直徑之碎片狀腦損傷而認為顱內腦組織有少量出血及水腫（顳枕葉間）之
      情形，並於同月十三日因症狀上仍有精神症狀異常而轉至台南成功大學進行診
      療，當時被害人之意識昏迷，經電腦斷層檢查顯示被害人頭部右部頂葉腦時擲
      出血及有多處腦挫傷，合併腦水腫等情，因無開刀之急症，以支持性療法，期
      間有發燒及肺部呼吸呼吸道感染，並接受治療後症狀漸穩定出院，嗣於八十九
      年十一月十五日再到高新醫院，當日回家，嗣延至八十九年十一月二十一日二
      十時十五分許因顱內出血而死，經台灣高雄地方法院檢察署檢察官督同法醫師
      勘驗，並經解剖後呈：頭部經剖開、頭皮下無皮下出血現象，帽狀腱膜下、眼
      球內、顳部肌肉無均出血現象，在後枕部有蜘蛛網膜下出血現象，出血量約六
      十西西，左右頂部腦膜下有多處出血現象，最大出血範圍為一點八×零點六公
      分，腦部有出血現象，左顳腦葉有一血塊，為二點五×一點五公分大小，腦室
      正常，無出血現象，腦底Ｗｉｌｌｉ‵ｓ環內動脈可見呈輕度動脈硬化現象，
      前大腦動脈、中大腦動脈、後大腦動脈與基底動脈均呈中度動脈硬化現象，食
      道經打開，黏膜有感染發炎現象，氣管經打開發現黏膜槍內有白色之黏稠分泌
      物，肺部切割面呈水腫鬱血現象、左右支氣管均有白色黏稠分泌物，冠狀動脈
      有硬化現象，上升主動脈有血管硬化現象，胸腔主動脈血管有硬化現象，肝臟
      、腎臟、脾臟均呈中度鬱血，腹部主動脈有血管硬化現象，是被害人經身體檢
      查後，枕部有舊擦傷痕跡、左小腿前部有舊擦傷痕跡，部有褥瘡、解剖發現左
      右頂部硬膜下有多處出血現象，左腦葉有血塊、後枕部有蜘蛛網膜下腔出血現
      象，等情，有勘驗筆錄、相驗屍體證明書、台灣高雄地方法院檢察署八十九相
      字第一九三六號之解剖紀錄報告表、高新醫院九十年九月十九日以高新人字第
      九００五四號函所檢附之被害人病例摘要二紙，及國立成功大學醫學院附設醫
      院九十一年六月三日以（九一）成附醫急診字第四九六六號函所附之被害人診
      療資料摘錄表一紙在卷可按，
（六）本件被告一再抗辯車禍與被害人死亡無因果關係，被害人是因本身疾病死亡云
      云。按刑法上之過失，其過失行為與結果間，在客觀上需有相當因果關係始得
      成立，所謂相當因果關係，係指依經驗法則，綜合行為當時所存在之一切事實
      ，為客觀之事後審查，認為在一般情形下，有此環境、有此行為之同一條件，
      均可發生同一之結果者，則該條件即為發生結果之相當條件，行為與結果即有
      相當之因果關係。就被害人之死亡原因是否為本件車禍事故所引起一節，業經
      台灣高雄地方法院檢察署及原審先後函詢法務部法醫研究所經前開所函分別覆
      稱：「顱內出可嚴重影響被害人復原，或因此治療中併發腎于腎炎相繼引起腎
      小球殊多消失等情，被害人顱內出血實為主要死因無疑。」；「一、死者顏楊
      厘為滿七十四歲之老人，生前患糖尿病、柏金森氏症、神經官能症、失憶症，
      由法醫研究所病理組織切片（因未檢送出血實質部位）雖出出血部分，解剖法
      醫師在解剖病理上確實有血塊大小二‧五一‧五公分於左顳腦葉、支持腦實質
      出血之證據，再由電腦斷層之右顳部有皮下血塊，似可推定顱內出血為此次（
      八十九年十月八日車禍所造成），但由被害人全身動脈硬化明顯仍無法排除部
      分源於動脈硬化栓塞出血致柏金森氏症及失憶症，又解剖時被害人頭部之血塊
      及新鮮度，與被害人受傷後進行電腦斷層顯示之情形似無法符合，故乃應考慮
      者為被害人生前病變，加重被害人復原之能力及併發腎盂炎等情事致瀕臨休克
      死亡前，加重原有輕微腦物栓塞病變，致最後造成腦實質出血死亡。二、綜合
      研判，被害人於八十九年十月八日確有發生車禍事故致頭部受傷之事實，惟腦
      部受傷及症狀於初時尚穩定，因被害人原有糖尿病、腦部病變併發之柏金森氏
      症、失憶症等病變加重被害人死亡因素，最後因腦實質出血併急性心肺腎機能
      衰竭而死亡等情」，有法務部法醫研究所九十年五月二十一日法醫所九○理字
      第九二一號函及九十一年九月四日以法醫理字第０九一四０００一五一號函各
      一份在卷可按。是被害人於生前長年有糖尿病，於八十四年十月間經診斷為有
      「柏金森氏症」有行動異常，及失憶症，八十九年一月二十八日似有神經官能
      症等，另罹有輕微中風及老人癡呆症等慢性疾病，此固有告訴人乙○○及證人
      顏有亮在庭陳述明確，及高雄縣路竹鄉衛生所九十年十月十五日以高縣路衛字
      第一三二七號函所附之被害人病歷資料一份在卷可憑。惟被害人本身具有前述
      之糖尿病、腦部病變併發之柏金森氏症、失憶症等多重慢性疾病，又於八十九
      年十月八日十八時許，為被告騎乘機車擦撞，並致顱內腦組織出血、腦水腫（
      血管循環障礙）、腳部等處受傷，因而加重導致被害人之死亡，可見車禍與被
      害人本身之疾病同為導致被害人死亡之因素，本件被告之過失行為與被害人之
      死亡有相當因果關係無疑。
（七）至被告另辯稱其有信賴原則之適用云云。惟按汽車駕駛人對於防止危險發生之
      相關交通法令之規定，業已遵守，並盡相當之注意義務，以防止危險發生，始
      可信賴他人亦能遵守交通規則並盡同等注意義務。若因此而發生交通事故，方
      得以信賴原則為由免除過失責任（最高法院八十四年度台上字第五三六０號判
      例意旨參照），即雖然汽車駕駛人雖可信賴其他參與交通之對方亦能遵守交通
      規則，同實為必要之助益，謹慎採取是當之行動，而對於不可知之對方違規行
      為並無預防之義務，然而對於違規行為所導致之危險，若屬已可預見，在不超
      越社會相當性之範圍應有注意之義務者，自仍有以一定之行為避免結果發生之
      義務，且行為人本身未遵守交通規則者，自不能期待別人會進安全顧慮，予以
      禮讓，此外，信賴原則亦不得作為否定行為人應履行或應進駐亦義務之理由，
      即對於老年人或對於小孩之不便，或無法安全控制行動，均不得主張信賴原則
      ，而疏其注意；是被告於本件車禍事故有前開之未充分注意車前之人、車動態
      之過失，且在肇事前已見被害人正行走於路上，應得預見被害人欲通過該路段
      ，被告若稍加注意即能認識並讓被害人先行通過即可避免本件車禍事故，是被
      告不僅具有前開過失行為，並以遇見年長之被害人正欲通過該路，核與前開信
      賴原則之要件不符，被告並不得因之主張信賴原則以免其過失之責。
（八）另按行人在穿越未涉有行人穿越道亦非禁止穿越之路段穿越道路時，應注意左
      右有無來車，始可小心迅速穿越，道路交通安全規則第一百三十四條第五款定
      有明文。是本件被害人就本件車禍事故之發生，雖亦有於穿越非禁止穿越道路
      之道路時，未注意左右有無來車之疏失行為，然尚不因之解免被告前開之過失
      行為，併此說明。
（九）綜前說明，被告所辯各情均不足採，本件事證明確，被告犯行洵堪認定。至被
      告聲請函中央健保局總局及高屏分局，分別函閱被害人自八十六年一月一日起
      至八十九年十二月三十一日之就醫紀錄，及調閱高雄縣立岡山醫院於八十七年
      至八十八年六月間，向高屏分局申請被害人之醫療給付之申報資料，以證明被
      害人生前確曾有輕微中風，另需勘驗車禍事故現場等語。然查，有關被害人就
      醫資料，業據原審向高雄縣路竹鄉衛生所調閱，已得瞭解被害人生前罹病之概
      況，自無須重複進行調查之必要；另本件車禍事故現場有關被告所騎乘之機車
      及被害人穿著之拖鞋等稽證於肇事當時均遭移置於路旁，不惟據被告陳述明確
      ，且有前開證人王宗寶及顏有亮證述無訛，被告就肇事地點並無爭執，本案距
      今已將近二年，肇事現場已不復存在，有關被害人行走路線，無法以勘驗事故
      現場得知，當無需進行現場勘驗之必要，附此敘明。
三、核被告丙○○所為，係犯刑法第二百七十六條第一項之過失致死罪。原審予以論
    罪科刑，固非無見，惟查被告係犯過失致死罪，已如前述，原判決認被告係犯過
    失傷害罪，容有未洽。被告上訴否認犯罪，為無理由，而檢察官上訴意旨，執此
    指摘原判決不當，為有理由，自應由本院將原判決予以撤銷改判。審酌被告素行
    良好、尚無前科，有被告之台灣高等法院被告全國前案紀錄表一份在卷可按，被
    告就本件車禍事故所具有疏失注意車前之人、車動態之過失程度，及被害人就本
    件車禍事故亦有未注意左右來車即通過前開路段之疏失之程度，被害人因本件車
    禍死亡，及被告於肇事後多次探望被害人，並支付部分醫療費用，惟尚未與被害
    人家屬達成民事和解等一切情狀，量處如主文第二項所示之刑，並諭知易科罰金
    之折算標準。查被告行為後，刑法第四十一條易科罰金之條件修正放寬，並自九
    十年一月十日公布施行，此修正係屬將來刑之執行問題，非屬刑罰法律之變更，
    被告所處之刑，自應逕行適用新修正刑法第四十一條第一項前段諭知易科罰金之
    折算標準。
據上論斷，應依刑事訴訟法第三百六十九條第一項前段、第三百六十四條、第二百九
十九條第一項前段，刑法第二百七十六條第一項、第四十一條第一項，罰金罰鍰提高
標準條例第一條前段、第二條，判決如主文。
本案經檢察官林應華到庭執行職務。
中    華    民    國     九十一     年      十二      月      三十一    日
                              臺灣高等法院高雄分院刑事第七庭
                                  審判長法官  李春昌
                                        法官  黃憲文
                                        法官  莊飛宗
右正本證明與原本無異。
不得上訴。
                                      書記官  張明賢
中    華    民    國     九十二     年       一       月        三      日
附錄：本判決論罪科刑法條全文
刑法第二百七十六條第一項
因過失致人於死，處二年以下有期徒刑，拘役或二千元以下罰金。
                                                                 Ｋ
